【裁判字號】    95,勞上,59
【裁判日期】    970610
【裁判案由】    給付離職金
【裁判全文】
臺灣高等法院民事判決                  95年度勞上字第59號
上  訴  人  丙○○
            丁○○
            甲○○
共      同
訴訟代理人  張雙華律師
被 上訴 人  實密科技股份有限公司
法定代理人  乙○○
訴訟代理人  劉志鵬律師
複 代理 人  陳文靜律師
訴訟代理人  黃馨慧律師
複 代理 人  劉素吟律師
上列當事人間請求給付離職金事件，上訴人對於中華民國95年7
月14日臺灣臺北地方法院94年度勞訴字第149號第一審判決提起
上訴，本院於97年5月27日言詞辯論終結，判決如下：
    主      文
原判決關於駁回上訴人後開第二項之訴部分，及該部分假執行之
聲請，暨該訴訟費用之裁判均廢棄。
被上訴人應依序給付上訴人丙○○、丁○○、甲○○新臺幣貳佰
參拾肆萬零柒佰玖拾玖元、伍拾肆萬貳仟捌佰參拾陸元、壹佰捌
拾陸萬參仟肆佰伍拾壹元，及均自民國九十四年七月十三日起至
清償日止，按年息百分之五計算之利息。
其餘上訴駁回。
第一、二審訴訟費用由被上訴人負擔萬分之八五００、上訴人丙
○○負擔萬分之六七五、丁○○負擔萬分之七八０，餘由甲○○
負擔。
本判決所命給付，於上訴人丙○○、丁○○、甲○○依序以新臺
幣柒拾捌萬壹仟元、壹拾捌萬壹仟元、陸拾貳萬壹仟元供擔保後
得假執行，但被上訴人如於假執行程序實施前，依序以新臺幣貳
佰參拾肆萬零柒佰玖拾玖元、伍拾肆萬貳仟捌佰參拾陸元、壹佰
捌拾陸萬參仟肆佰伍拾壹元預供擔保，得免為假執行。
    事實及理由
一按「當事人喪失訴訟能力或法定代理人死亡或其代理權消滅者
  ，訴訟程序在有法定代理人或取得訴訟能力之本人，承受其訴
  訟以前當然停止」、「第一百六十八條至第一百七十二條及前
  條所定之承受訴訟人，於得為承受時，應即為承受之聲明」，
  民事訴訟法第170條、第175條第1項分別定有明文。被上訴人
  之法定代理人於民國96年1月19日變更為乙○○，有公司變更
  登記表可按，乙○○為承受訴訟之聲明，應予准許，此部分已
  經本院於96年2月12日裁定准乙○○為被上訴人之法定代理人
  ，承受訴訟（本院卷(一)第144頁）。
二上訴人起訴主張：上訴人丙○○、丁○○、甲○○分別自75年
  9 月1 日、81年11月1 日、77年6 月13日起受僱於被上訴人，
  職務依序為協理、專案經理、協理，並依序於94年3 月18日、
  94 年3月31日、92年4 月15日離職，兩造間法律關係均為僱傭
  （勞動）契約，被上訴人自87年3 月1 日起適用勞動基準法（
  下稱勞基法）、其並訂有性質為工作規則之員工手冊，為兩造
  間勞動契約內容之一部，其中「員工退休及離職金計劃摘要」
  （下稱離職金摘要）明定員工離職時可請求離職金，伊等據此
  得請求之離職金依序為2,722,445 元、991,280 元、1,890,23
  6 元，迄未獲被上訴人給付。爰依離職金摘要之約定，求為命
  被上訴人依序給付丙○○、丁○○、甲○○2,722,445 元、99
  1,280 元、1,890,236 元，及均自起訴狀繕本送達翌日起加計
  法定遲延利息之判決。
  被上訴人則以：勞基法無離職金之規定，離職金之給與屬優於
  該法規定之福利事項，伊已預為意思表示，就員工手冊中之福
  利事項表明不構成勞動契約之一部，且有權隨時修改，上訴人
  不得據此請求離職金；縱認離職金摘要為兩造間契約之一部，
  惟已於上訴人離職前之92年1月1日起廢止，其等亦不得再以失
  效之離職金為本件之請求。縱認上訴人得請求離職金，然甲○
  ○離職時尚有140萬元許存貨帳目未清，伊得扣發其離職金；
  又伊自87年3月1日起適用勞基法，上訴人僅得就適用勞基法前
  之工作年資以平均最後月薪資計算離職金，丙○○、丁○○、
  甲○○之基數依序為11.5、5又1/3、9又3/4，平均最後月薪資
  依序為102,330元、56,916元、122,660元，計其等得請求之離
  職金依序為1,253,543元、212,486元、1,076,342元云云，資
  為抗辯。
三原審駁回上訴人之請求，上訴人提起上訴，聲明：
  (一)原判決廢棄。
  (二)被上訴人應分別給付丙○○2,722,445元、丁○○991,280元
    、甲○○1,890,236元，及均自起訴狀繕本送達翌日起至清
    償日止，按年息5％計算之利息。
  (三)願供擔保，請准宣告假執行。
  被上訴人則聲明：
  (一)上訴駁回。
  (二)如受不利益判決，願供擔保請准宣告免假執行。
四上訴人主張前揭事實，提出離職金摘要、上訴人離職金計算表
  、明細表、薪資通知單、服務證明等件為證（原審調字卷第6-
  17頁）。兩造就：(一)丙○○、丁○○、甲○○分別自75年9月1
  日、81年11月1日、77年6月13日起受僱於被上訴人，職務分別
  為協理、專案經理、協理，並依序於94年3月18日、94年3月31
  日、92年4月15日離職，與被上訴人間存有為僱傭（勞動）契
  約，被上訴人自87年3月1日起適用勞基法；(二)被上訴人訂有離
  職金摘要，上訴人為適用對象，離職金之給與與勞基法所定資
  遣費、退休金之給付無涉，為優於勞基法標準所為之給付；(三)
  離職金摘要規定於員工手冊附錄中；(四)員工手冊中「非承諾通
  知書」記載：「這本手冊不是一個合約，也不是一個聘雇保證
  ，若與我事業體所在國之法律相抵觸時，以該法律為準…手冊
  中所提到之福利事項，公司保留修改之權利」；(五)員工手冊規
  定員工自請離職時，必須依照公司規定辦妥離職手續，公司方
  發放薪資等給付；(六)丙○○、丁○○、甲○○離職前平均底薪
  依序為102,330元、56,916元、122,660元；(七)原審原證三至八
  號形式上為真正等事實不爭執。
五按現代勞務關係中，因企業之規模漸趨龐大，受僱人數超過一
  定比例者，僱主為提高人事行政管理之效率，節省成本有效從
  事市場競爭，就工作場所、內容、方式等應注意事項，及受僱
  人之差勤、退休、撫恤、資遣等各種工作條件，通常訂有共通
  適用之規範，俾受僱人一體遵循，此規範即工作規則或稱員工
  服務手冊。僱主公開揭示時，係欲使其成為僱傭契約之附合契
  約，而得拘束勞雇雙方之意思表示。勞工知悉後如繼續為該僱
  主提供勞務，應認係默示承諾該工作規則內容，而使該規則發
  生附合契約之效力。至僱主違反勞基法第70條，工作規則應報
  請主管機關核備之規定，僅係僱主應受同法第79條第1款規定
  處罰之問題，該工作規則如未違反強制或禁止規定，均有拘束
  勞工與僱主雙方之效力（最高法院88年度台上字第1696號、91
  年度台上字第1625號判決參照）。由上可知，工作規則不以僱
  主報請主管機關核備者為限，凡規範勞動條件，而由僱主單方
  制定者，不論其名稱為何，其性質均為「工作規則」；且工作
  規則雖由僱主所單方制定，但因勞工之明示或默示，而當然成
  為勞動契約之內容，具有拘束勞雇雙方之效力。被上訴人不否
  認於上訴人任職期間訂立之員工手冊，其內詳載受僱、陞遷、
  解僱、資遣、退休、應遵守之紀律、獎懲、工作時間、薪資、
  請假及福利措施等項目，而上訴人亦予以默示而為僱主提供勞
  務，並作為勞動之準則，揆諸前揭說明，其性質自應為工作規
  則無訛，且不因未送主管機關核備或是否將其內容納入報請主
  管機關核備之工作規則而異其效力。是該員工手冊所規範者當
  然成為兩造間勞動契約內容之一部，而有拘束兩造之效力。
六被上訴人雖據員工手冊第四頁「非承諾通知書」載「……這本
  手冊不是一個合約，也不是一個聘僱保證，若與我事業體所在
  國之法律相牴觸時，以該法律為準……手冊中所提到之福利事
  項，公司保留修改之權利，他們是公司願意自動提供給員工的
  福利，這些福利是可以被修改的……」等語（原審卷第33 頁
  ），辯稱離職金摘要不構成雙方勞動契約之一部分，被上訴人
  有隨時修改之權利，上訴人既明知且接受，被上訴人自無給付
  義務云云。惟查工作規則本由僱主依據勞基法單方所制定，規
  定統一化勞動條件及應遵守紀律之文書，與一般合約之性質不
  同，該員工手冊既係由被上訴人單方制定，核與一般契約是由
  兩造磋商簽立者不同，當與一般契約有間，故上開文字之記載
  ，並不影響員工手冊係具工作規則之性質。又工作規則係僱主
  單方面所制定，只要不違反勞動基準法及其他團體規約，本有
  修改之權利，被上訴人於員工手冊內保留修改之權利，無損於
  該員工手冊所具工作規則之性質。另員工手冊雖載有「若與我
  事業體所在國之法律相牴觸時，以該法律為準」云云，然查，
  勞基法並未規定自願離職之員工有離職金請求權，顯然離職金
  摘要對員工之保障遠優於勞基法，並為勞基法所允許，則離職
  金摘要之規定縱與勞基法不同，亦不生被上訴人所稱「與我事
  業體所在國之法律相『牴觸』」而應適用勞基法之問題。是被
  上訴人執此辯稱其依勞基法規定，並無給付離職金之義務，拒
  依離職金摘要給付離職金，即無可取。
七被上訴人再辯稱工作規則業於92年1月1日修訂公告，並刪除離
  職金之規定，上訴人仍繼續提供勞務服務，應認已默示同意新
  修訂之工作規則，其等於離職時，不得依已廢止之離職金為本
  件之請求云云，為上訴人所否認。經查，依被上訴人主管級人
  員等經營團隊與金鼎證券公司小組，於91年12月24日召開經營
  主管會議，人力資源部副總孫黛雲報告：「本公司（被上訴人
  ）離職金辦法，自即日起新進人員不適用，現有任職人員適用
  至12月31日，並自92年1月1日起取消本公司離職金辦法」，有
  會議記錄附卷可稽（原審卷(一)第37、38頁）。上訴人雖否認該
  次會議記錄內容真正，但證人即與會之洪佳君、楊士郎、呂宏
  生於原審分別證稱：「這份（指上開會議記錄）我有看過…這
  個會議我有參加…大股東一看到我們有優於勞基法的離職金規
  定後…交代…試算可能必須給付的…數額……結果金額大概是
  四千三百多萬元…新進來的大股東認為…要取消離職金…孫黛
  雲是人事副總…提出這樣的議案，當場並沒有作成決議，只是
  報告，當初的爭議在…是否要溯及既往…甲○○有在場…」、
  「…孫黛雲才會提出取消離職金辦法的報告…會這樣報告應該
  是金鼎證券前述小組與被告（被上訴人）經營階層所做的所作
  的決策…」、「…這個報告在之前就已經討論很久了，在我們
  到被告（被上訴人）公司後發現離職金，離職津貼、年薪獎金
  等等有關員工福利的問題，…當時離職金計算下來要花掉公司
  幾千萬元的資金，如果離職金辦法不取消的話公司沒有辦法繼
  續支撐下去…」等語（原審卷第225、227、228頁），顯然上
  開會議記錄內容係屬真正。上訴人另謂被上訴人應提出董事長
  批准修改員工手冊之文件云云，然被上訴人之經營階層既已決
  定廢止離職金辦法，且該事項係日常之經營事務，屬經營階層
  之權責範圍，而非屬公司法規定應經股東會決議之事項，則一
  經經營階層作成該決定，即為有效，無庸再經董事長批准。被
  上訴人據上開會議記錄修訂員工手冊，提出內部網站資料92年
  8月之備份磁帶為證，上訴人雖否認該磁帶之真正，然據財團
  法人中華工商研究院（下稱中華研究院）96年10月17日之鑑定
  報告，被上證16號備份光碟中，已無「離職金辦法」之相關規
  定，有中華研究院鑑定報告可參（鑑定報告外放，見第4頁鑑
  定結論第1點）；另法務部調查局（下稱調查局）97年4月22日
  鑑定報告再度確認，有調查局鑑定報告載：「經使用鑑識軟體
  ，以【離職】作為關鍵字檢視搜尋磁帶，並無發現rules.nsf
  有離職相關文件」等語，顯然被上訴人網站上員工手冊至遲確
  於92年8月間將離職金摘要移除。
八按工作規則經僱主公開揭示後，得拘束勞雇雙方，有如上述，
  同理，工作規則有修訂或廢止之情形，亦須經公開揭示，方得
  拘束勞雇雙方。離職金辦法嗣經被上訴人於91年12月24日會議
  廢止，被上訴人據此修訂員工手冊自92年1月1日起廢止其中離
  職金辦法，現有任職人員適用至91年12月31日等情，均如前述
  ，除上訴人甲○○參與91年12月24日會議〔原審卷第37頁，另
  參照證人洪佳君證言（原審卷第226頁）〕，已當場知悉僅得
  請求至91年12月31日止之離職金外，離職金辦法之廢止對上訴
  人丙○○、丁○○言，仍須經公開揭示，方得拘束該二人。依
  被上訴人自認：「工作規則公告於公司網站，供員工隨時閱覽
  ，即符合公開揭示之要件」、「（就修訂後員工手冊，揭示於
  網站上，有無另以電子信件通知各員工？）當時應無以電子信
  件通知各員工，工作規則既已揭示於網站，故已完成公開揭示
  」、「（公司網頁上有無特別標明，手冊內容有變更，請員工
  自行點閱？）送鑑定的資料裡面並無特別標示」等語（本院卷
  (二)第31頁），顯然被上訴人就員工手冊之修訂未以紙本公告，
  僅張貼於網站上而已，且未以電子信件通知各員工，亦未在公
  司網頁上特別標明「員工手冊內容變更，請員工自行點閱」之
  旨；縱被上訴人於另案中辯稱其92年7月份網站資料備份資料
  ，上載有「退休制度、文件制（修）訂日期：2003/01/01」云
  云（原審卷(一)第171頁背面），然其上未載明公告施行日期，
  且「文件制修訂日期」，仍未標明員工手冊內容變更、離職金
  摘要已廢止等之旨，亦非屬公開揭示，以上堪認員工手冊之變
  更（廢止離職金辦法）就上訴人丙○○、丁○○言，未達公開
  揭示程序，揆諸上開說明，尚無由拘束丙○○、丁○○，該二
  人仍得請求迄離職時之離職金，即依序請求至94年3月18日、
  94年3月31日。
九被上訴人復辯稱甲○○離職時尚有140萬元許存貨帳目未清，
  其得扣發甲○○之離職金云云，為甲○○所否認。查甲○○於
  離職前任骨科業務之高階主管協理一職，為被上訴人所不爭執
  ，其所稱貨物進出作業應非甲○○承辦範圍。且甲○○已辦妥
  離職手續，有被上訴人核發之服務證明書上載：「茲證明：甲
  ○○……於中華民國92年4月15日起離職……」在卷可參（原
  審卷第105頁）；再依被上訴人提出之原審被證三員工手冊節
  本關於「玖：自請辭職」附錄三員工離職程序載：「……薪資
  任用部門根據離職清單負責最後之薪資核發：1.當月25日以前
  離職且移交完畢者，薪資匯入個人帳戶，於正常發薪日發薪」
  等語（原審卷第43頁），而被上訴人確於甲○○離職當月（92
  年4月）將92年4月1日至15日之薪資計65,784元撥入甲○○帳
  戶，有甲○○之員工薪資通知單在卷可參（原審卷第113頁）
  ，顯然甲○○之離職已符合被上訴人員工手冊中規定之離職程
  序，且得證明甲○○已移交完畢，即無被上訴人所稱尚有140
  萬元許存貨不清之情形。況離職金之發放，以員工離職為停止
  條件，員工手冊未明訂未完成離職手續者，不得請領離職金，
  被上訴人遽辯稱甲○○尚有帳不清、未完成離職手續，不得請
  領離職金云云，委無足取。
十依離職金摘要所載：「三、基數之計算方式：(一)勞動基準法施
  行前之計算方式：平均最後月薪資×年資基數×領取比率＝退
  休金（離職金）1.平均最後月薪資：終止服務前一年之基本薪
  資總和之1/12。2.年資基數：十年以下一年一個基數，超過十
  年以上之年資，則一年1.5個基數。3.領取比率：按服務年資
  計算……滿12年，領取70％…滿14年，領取90％、滿15年，領
  取100％。(二)勞動基準法施行後之計算方式：1.按勞工工作年
  資，每滿一年給與兩個基數，超過十五年之工作年資，每滿一
  年給與一個基數……」（原審調字卷第6-7頁），則上訴人主
  張其等年資如附表一年資基數所載，自屬有據。又離職金摘要
  已規定平均最後月薪資：終止服務前一年之基本薪資總和之1/
  12，當指底薪而言，兩造就上訴人離職前平均底薪如附表二所
  示不爭執（原審卷(一)第146頁背面），則其等平均最後月薪資
  應為附表二離職前平均底薪所示，依此計算，上訴人得請求之
  離職金各為附表二離職金欄所示（元以下四捨五入）。
十一綜上所述，上訴人依離職金摘要之契約關係，請求被上訴人依
  序給付上訴人丙○○、丁○○、甲○○2,340,799元、542,836
  元、1,863,451元，及均自起訴狀繕本送達翌日即94年7月13日
  （被上訴人於94年7月12日收受起訴狀繕本，原審調字卷第32
  頁）起至清償日止，按年息5％計算之利息，於法有據，應予
  准許，其等逾此範圍之請求，於法無據，應予駁回。上開應准
  許部分，原審為上訴人敗訴之判決，尚有未洽，上訴意旨指摘
  此部分原判決不當，求予廢棄改判，為有理由，應由本院予以
  廢棄，改判如主文第二項所示。上開不應准許部分，原審為上
  訴人敗訴之判決，並駁回其假執行之聲請，核無不合，上訴意
  旨指摘原判決此部分不當，求予廢棄改判，為無理由，應予駁
  回。兩造陳明願供擔保，聲請宣告假執行或免為假執行，上訴
  人勝訴部分經核無不合，爰分別酌定相當之擔保金額宣告之。
十二本件因事證已臻明確，兩造其餘攻擊、防禦方法及所為之立證
  ，經審酌後認與判決之結果不生若何影響，無庸再逐一予以論
  列，合併敘明。
據上論結，本件上訴為一部有理由，一部無理由，依民事訴訟法
第450條、第449條第1項、第79條、第85條第1項後段，判決如主
文。
中    華    民    國    97    年    6     月    10    日
                    勞工法庭
                        審判長法  官 沈方維
                              法  官 王淇梓
                              法  官 湯美玉
正本係照原本作成。
上訴人均不得上訴。
被上訴人如不服本判決，應於收受送達後20日內向本院提出上訴
書狀，其未表明上訴理由者，應於提出上訴後20日內向本院補提
理由書狀（均須按他造當事人之人數附繕本）上訴時應提出委任
律師或具有律師資格之人之委任狀；委任有律師資格者，另應附
具律師資格證書及釋明委任人與受任人有民事訴訟法第466條之1
第1項但書或第2項（詳附註）所定關係之釋明文書影本。
中    華    民    國    97    年    6     月    10    日
                              書記官 蕭進忠
附註：
民事訴訟法第466條之1（第1項、第2項）：
對於第二審判決上訴，上訴人應委任律師為訴訟代理人。但上訴
人或其他法定代理人具有律師資格者，不在此限。
上訴人之配偶、三親等內之血親、二親等內之姻親，或上訴人為
法人、中央或地方機關時，其所屬專任人員具有律師資格並經法
院認為適當者，亦得為第三審訴訟代理人。


司法院資訊處製作；財團法人民間司法改革基金會備份。
